【裁判字號】    97,訴,1885
【裁判日期】    980423
【裁判案由】    違反毒品危害防制條例
【裁判全文】
臺灣臺南地方法院刑事判決              97年度訴字第1885號
公  訴  人  臺灣臺南地方法院檢察署檢察官
被      告  戊○○
                    （現於臺灣高雄女子監獄執行中）
指定辯護人  楊惠雯律師
上列被告因違反毒品危害防制條例案件，經檢察官提起公訴（97
年度偵字第2665號），本院判決如下：
    主  文
戊○○無罪。
    理  由
一、公訴意旨略以：被告戊○○與另案被告乙○○基於販賣第一
    級毒品海洛因及販賣第二級毒品安非他命之犯意聯絡，以0
    000000000號行動電話為聯絡交易毒品之工具，於
    附表所示之時間、地點，分別販賣海洛因及安非他命予附表
    所示之人。經實施通訊監察，於民國九十六年月十二日十三
    時二十七分許，至臺南縣柳營鄉○○路○段二七五巷二號另
    案被告乙○○及本案被告戊○○所共同居住之處所搜索，經
    扣得被告戊○○所有中型夾鏈袋五包、小型夾鏈袋一包、Ｎ
    ＯＫＩＡ牌行動電話一支（門號0000000000、序
    號000000000000000）、ＵＴＥＣ牌行動電
    話一支（無ＳＩＭ卡、序號00000000000000
    0），因認被告戊○○涉犯毒品危害防制條例第四條第一項
    販賣第一級毒品及第二級毒品之罪嫌。
二、按犯罪事實應依證據認定之，無證據不得認定犯罪事實。不
    能證明被告犯罪者，應諭知無罪之判決。刑事訴訟法第一百
    五十四條第二項、第三百零一條第一項分別定有明文。次按
    認定不利於被告之事實，須依積極證據，茍積極證據不足為
    不利於被告事實之認定時，即應為有利於被告之認定，更不
    必有何有利之證據。而認定犯罪事實所憑之證據，雖不以直
    接證據為限，間接證據亦包括在內，然無論直接或間接證據
    ，其為訴訟上之證明，須於通常一般之人均不致有所懷疑，
    而得確信其為真實之程度者，始得據之為有罪之認定，倘其
    證明尚未達到此一程度，而有合理之懷疑存在，致使無從為
    有罪之確信時，即應為無罪之判決（最高法院三十年上字第
    八一六號、七十六年臺上字第四九八六號判例意旨參照）。
    再按檢察官就被告犯罪事實，應負舉證責任，並指出證明之
    方法，刑事訴訟法第一百六十一條第一項定有明文。故檢察
    官對於起訴之犯罪事實，應負提出證據及說服之實質舉證責
    任。倘其所提出之證據，不足為被告有罪之積極證明，或其
    指出證明之方法，無從說服法院以形成被告有罪之心證，基
    於無罪推定之原則，自應為被告無罪判決之諭知，最高法院
    九十二年臺上字第一二八號判例意旨參照。再按，刑事被告
    並無自證己罪之義務，其在訴訟上所為之辯解，只須達於對
    起訴事證提出合理質疑之程度為已足，檢察官如對被告所舉
    反證仍有爭執，即應依刑事訴訟法第一百六十一條規定積極
    舉證釋疑。被告等既堅決否認犯罪，檢察官所舉證據復不足
    以使法院產生有罪之心證，原判決因認被告等犯罪不能證明
    ，於法尚無不合，最高法院九十七年度臺上字第三○九九號
    判決意旨參照。依上開最高法院判例及判決意旨可知，基於
    被告無自證己罪之義務，被告對於檢察官所起訴之事證所為
    之辯解，只須使法院達於合理懷疑之程度即可，檢察官如有
    爭執，即須依刑事訴訟法第一百六十一條積極舉證，惟檢察
    官所舉證據如不足以使法院對被告產生有罪確信之心證，基
    於無罪推定之原則，法院即應為被告無罪判決之諭知。
三、公訴意旨認被告戊○○涉有毒品危害防制條例第四條第一項
    販賣第一級毒品罪及第二級毒品罪，無非以被告之供述、證
    人丁○○及丙○○之證詞、扣案之中型夾鍊袋五個、小型夾
    鍊袋一個及監聽前開行動電話手機二支之通訊監察譯文資為
    論述之依據。訊據被告戊○○堅決否認有何販賣第一級毒品
    海洛因及第二級毒品安非他命之犯行，辯稱：其從未販賣第
    一級毒品海洛因予證人丁○○及販賣第二級毒品安非他命予
    證人丙○○等語。
四、經查：
（一）、關於證據能力之認定：
    １、九十六年五月十二日之0000000000號行動電
        話與0000000000號行動電話之通聯譯文無證
        據能力：
        訊據被告戊○○於本院審理時堅詞否認於九十六年五月
        十二日在0000000000號行動電話中之聲音為
        其聲音等語，經本院勘驗九十六年五月十二日0000
        000000號與0000000000號行動電話之
        內容後（見本院九十八年二月十日之勘驗筆錄），被告
        戊○○仍否認係其聲音，亦無印象有講各該內容等節後
        ，由本院依職權送法務部調查局聲紋鑑定報告檢驗結果
        ，認為錄音品質不佳，致聲紋共振峰圖譜特徵模糊，不
        符聲紋鑑定條件，無法作聲紋比對鑑定，有法務部調查
        局九十八年三月十三日調科參字第○九八○○一○○六
        五○號聲紋鑑定報告書一紙附卷可參（見本院卷第一四
        一頁），則在無證據足以證明該錄音帶中之聲紋確為被
        告戊○○聲紋之前提下，即【應由檢察官負舉證證明通
        訊監察錄音之聲紋為被告之聲紋，基此延伸之通訊監察
        譯文始得資為證據】，惟於本院審理過程中，並未見檢
        察官就九十六年五月十二日於0000000000號
        行動電話中之聲紋舉證證明確為被告戊○○之聲紋，則
        本於該通訊監察聲紋而延伸之該日譯文，即應排除而無
        從資為認定被告是否有罪之證據。
    ２、九十六年五月九日、五月十二日、六月六日之0000
        000000號行動電話與0000000000號行
        動電話之通聯譯文無證據能力：
        按補強證據，必須與該施用毒品者關於相關毒品交易之
        供述，具有相當程度之關連性，因該補強證據之佐證，
        足使一般人對於施用毒品之供述無合理之懷疑存在，而
        得確信其為真實，始足當之。經查：檢察官用以證明被
        告有販賣第一級毒品予證人丁○○之證據，係以九十六
        年五月九日十六時四十一分六秒、九十六年五月十二日
        十時三十分一秒、同日十時三十一分四十三秒、同日十
        三時十五分二十四秒及九十六年六月六日十時四十八分
        十九秒、同日十時五十八分五十二秒中，證人丁○○與
        0000000000號行動電話之通聯內容資為證明
        被告戊○○有如附表編號一至四販賣第一級毒品海洛因
        予證人丁○○之證明。惟查九十六年五月九日十六時四
        十一分六秒之通聯內容為：「Ａ：你在那，沒看到你啦
        ？Ｂ：我在這了，紅綠燈這。Ａ：唬，我在這轉了好幾
        次」（見警卷第一九一頁）、九十六年五月十二日十時
        三十分一秒之通聯內容為：「Ａ：你在那啊？Ｂ：我在
        這條路這裡。Ａ：我又不在家，你一直騎到盡頭通新路
        右轉這裡。Ｂ：好」（見警卷第一九九頁）、同日十時
        三十一分四十三秒之通聯內容為：「Ｂ：家樂福這邊嗎
        ？Ａ：我那知道家樂福在那，你是騎什麼車啦？Ｂ：我
        開貨車啦。Ａ：我那沒看到貨車來。Ｂ：你們那條路仔
        啊，我前從那條路出來而已。Ａ：你在那，你開貨車停
        一下我沒看到。Ｂ：我剛自那條路出來而已，你是在那
        條路裡面嗎？Ａ：在這條路（安和街）要到盡頭這裡啊
        。Ｂ：對啊。Ａ：還沒到盡頭前這條啊。Ｂ：我就是在
        這條啊，這裡啦」（見同頁）、同日十三時十五分二十
        四秒之通聯內容：「Ａ：你在那？Ｂ：康樂街啦，不走
        出來嗎。Ａ：好是」（見同頁），九十六年六月六日十
        時四十八分十九秒之通聯內容：「Ａ：出去了，啊我以
        為你勇仔。Ｂ：甘有。Ａ：說重點啦，多少。Ｂ：一半
        啦。Ａ：加油站斜對面那裡」（見警卷第二○二頁），
        同日十時五十八分五十二秒：「Ａ：怎樣？Ｂ：要到了
        。Ａ：毅仔在那裡了啦。Ｂ：好」（見同頁）等節，依
        各該對話之內容詳加參酌以觀，與購買毒品者關於毒品
        交易之供述，顯然欠缺相當程度之關連性，亦無法因為
        前開對話之內容，即足使一般通常經驗之人，對於此一
        對話之供述與【販賣毒品之構成要件行為事實產生關連
        性】，簡言之，前開通聯譯文之內容，顯然無法與販賣
        第一級毒品之行為事實產生連結，既欠缺關連性，檢察
        官亦未經舉證證明與待證事實具有關連性，即難認該通
        聯譯文具有證據能力。況且，此一通聯譯文復經被告否
        認有監察譯文所載之通話內容（見本院卷第一六五頁）
        ，則檢察官即應就該監察譯文之內容確為被告所陳述提
        出證據證明，或針對該通聯譯文在形式上確與其所起訴
        之販賣毒品行為具有最低限度要求之關連性，提出證據
        證明，因此，前開九十六年五月九日、五月十二日、六
        月六日之0000000000號行動電話與0000
        000000號行動電話之通聯譯文既未經舉證證明具
        有關連性，檢察官亦未舉證證明該通話內容確係由被告
        戊○○所述，故各該通聯譯文亦應排除，而不得作為認
        定有罪之證據。
    ３、證人丁○○於警詢中之證詞無證據能力（即警卷第四五
        頁至第五一頁）：
  （１）、按被告以外之人，於審判外之言詞或書面陳述，除法
          律有規定者外，不得作為證據，刑事訴訟法第一百五
          十九條第一項定有明文。次按被告以外之人於審判中
          有下列情形之一，其於檢察事務官、司法警察官或司
          法警察調查中所為之陳述，經證明具有可信之特別情
          況，且為證明犯罪事實之存否所必要者，得為證據：
          一、死亡者。二、身心障礙致記憶或喪失無法陳述者
          。三、滯留國外或所在不明而無法傳喚或傳喚不到者
          。四、到庭後無正當理由拒絕陳述者，同法第一百五
          十九條之三定有明文。究之其立法理由在於考量審判
          程序中，一旦發生事實上無從為直接審理之原因，如
          一概否定該陳述之證據適格，不免違背實體真實發現
          之訴訟目的，為補救實務上所可能發生蒐證困難之問
          題，始例外地承認該審判外之陳述，得採為證據。是
          該法條第三款規定「傳喚不到」，以依法定程序或其
          他合理方法無法使其出庭為前提，倘無該情形，僅因
          單純傳喚不到，逕認符合該條款所規定情形，將使刑
          事訴訟法關於對證人無故不到庭之罰鍰、拘提規定如
          同虛文，且無異於剝奪被告對證人詰問之機會，不僅
          妨害被告訴訟防禦權之行使，亦有礙於真實之發現。
          且所謂「可信之特別情況」，係指陳述是否出於供述
          者真意、有無違法取供情事之任意陳述信用性已否受
          確實保障而言，故應就調查筆錄製作之原因、過程及
          其功能等加以觀察其信用性，據以判斷該傳聞證據是
          否有特別可信之情況而例外具有證據能力（最高法院
          九十五年度台上字第四八八七號、六三六一號判決意
          旨參照）。
  （２）、觀諸證人丁○○於警詢之證述，係被告以外之人於審
          判外之陳述，被告及其辯護人既然不同意作為證據，
          依刑事訴訟法第一百五十九條第一項規定及第一百五
          十九條之五第一項規定之反面解釋，該證述內容對被
          告而言，原則上即不得作為本案裁判基礎之證據資料
          ；而本件檢察官又未指出並證明證人先前於警詢之陳
          述，具有「較可信之特別情況」，及該證據係證明本
          案犯罪事實存否所必要之證據，顯然不符合刑事訴訟
          法第一百五十九條之三第三款例外得作為證據之要件
          規定，自無法回復其證據能力，申言之，被告以外之
          人所在不明而無法傳喚或傳喚不到者，其於司法警察
          調查中所為之陳述，須經檢察官證明具有可信之特別
          情況，且為證明犯罪事實之存否所必要者，始得為證
          據，此為刑事訴訟法第一百五十九之三條所定之明文
          。因此，「具有較可信之特別情況」係屬於證據能力
          之要件，法院應比較其前後陳述時之外在環境及情況
          ，以判斷何者較為可信，例如陳述時有無其他訴訟關
          係人在場，陳述時之心理狀況有無受外力之干擾等情
          （最高法院九十五年度台上字第四五三四號判決意旨
          參照）。則本案之證人丁○○經本院依法傳、拘不到
          ，有本院傳票及臺南縣警察局新營分局九十八年二月
          七日函附卷可佐，足證證人丁○○所在不明而經傳喚
          無從到庭甚明，然檢察官自起訴以迄本院審理終結時
          ，均未就證人丁○○於司法警察調查中所為之陳述【
          證明具有可信之特別情況，且為證明犯罪事實存在與
          否所必要者】等事由予以證明，證人丁○○於警詢中
          雖陳稱有向毅仔及其女友戊○○購買毒品等節（即警
          卷第四五頁至第五一頁之部分），惟此業經辯護人就
          該陳述之證據能力部分，認係審判外之陳述，而否定
          其證據能力（見本院卷第一六四頁），檢察官亦未就
          證人丁○○於警詢時之陳述有何具有可信之特別情況
          ，提出積極事證以供本院審認，自難逕認此等被告以
          外之人於審判外之陳述，已符合前述傳聞法則之例外
          規定，從而，檢察官並未聲請本院傳喚製作本案警詢
          筆錄之警員到庭證述該警詢筆錄中所指之內容是否有
          「特別可信」之狀態或提出其他證明證人丁○○之警
          詢筆錄符合「特別可信性」情狀存在之證明，故就證
          人丁○○警詢中陳述即未經證明具有特別可信性之狀
          態而欠缺證據能力，參酌檢察官既未就上開外部情況
          ，舉證證明證人丁○○於警詢之陳述「具有較可信之
          特別情況」之證據能力憑據，即無可採為本件之證據
          適格，因而無從認為有如附表編號一至四之犯行之證
          據資格存在，即應排除證人丁○○於警詢中之證詞而
          認定其無證據能力。
（二）、實體部分：
    １、被告戊○○之供述並非自白，亦無補強證據足佐：
        被告戊○○於警詢中供稱：「（警方查出丙○○涉施用
        毒品，並通知到案說明，據丙○○坦承警方調查你與乙○○持用0000000000號販毒期間，向你及乙○○購買安非他命施用，是以三千元購得一包安非他命
        ，並約在南新國中附近交易，有無此事？）我並沒有販
        賣安非他命給他」等語（見警卷第四三頁），且觀諸偵
        查卷九十七年三月二十五日、九十七年四月一日、九十
        七年七月九日三次偵查庭中，除九十七年四月一日、九
        十七年七月九日被告戊○○並未在場外，其僅在九十七
        年三月二十五日在偵查庭中供稱其與另案被告乙○○為
        男女朋友關係等語（見偵查卷第三十頁），被告於警詢
        中雖另供稱：「（0000000000門號是何人申
        請使用？）該門號是我本人申請的，但申請出來時是給
        我屏東一位綽號「木瓜」之男子使用，他後來進去關後
        交給他女友使用，期間我就把卡停起來，直到警方七月
        間去搜索時的前（幾）三個月左右，我才再復卡使用，
        該門號使用後手機都由我及乙○○彼此在使用」等語（
        見警卷第四二頁），惟此部分僅有被告之供述，並無其
        他補強證據足以補強或證明被告戊○○有於如附表所示
        之時、地，有販賣第一級毒品或第二級毒品之行為，質
        言之，本案僅有被告戊○○之供述，而其供述，又非自
        白其有如附表編號一至五所示販賣第一級毒品及第二級
        毒品之行為，則尚難僅以被告未自白之供述，即遽以認
        定其有販賣毒品之行為。
    ２、證人丙○○之證詞亦欠缺補強證據：
  （１）、按施用毒品者，其所稱向某人購買之供述，須補強證
          證以擔保其供述之真實性。良以施用毒品者其供述之
          憑信性本不及於一般人，況施用毒品者其供出來源，
          因而破獲者，法律復規定得減輕其刑，其有為偵查機
          關誘導、或為邀輕典而為不實之陳述之可能，其供述
          之真實性自有合理之懷疑。是本院一貫之見解，認施
          用毒品者關於其向某人購買毒品之供述，必須補強證
          據佐證，以擔保其供述之真實性，俾貫徹刑事訴訟無
          罪推定及嚴格證明之基本原則。又關於毒品施用者其
          所稱向某人購買毒品之供述，必須補強證據佐證，係
          指毒品購買者之供述縱使並無瑕疵，仍須補強證據佐
          證而言，以擔保其供述之真實性。該所謂補強證據，
          必須與施用毒品者關於相關毒品交易之供述，具有相
          當程度之關聯性，且足使一般人對於施用毒品者之供
          述無合理之懷疑存在，而得確信其為真實，始足當之
          ，此有最高法院九十六年臺上字第一○二九號判例可
          資參照。
  （２）、經查：證人丙○○於偵查中雖證稱：「（認識乙○○
          、戊○○？）在喝酒時，朋友介紹說可以打電話和他
          們買安非他命」，「（二○○七年五月十二日、十七
          ：三六：四五，以0000000000電話撥打乙○○0000000000電話，向乙○○購買安非
          他命？電話是誰接的？誰跟你交易？在何處交易？買
          多少？）有的，是乙○○的女朋友接的，我買三千元
          的安非他命，是由他的女朋友戊○○出來和我交易的
          ，是在南新國中附近」云云（見偵查卷第五八頁），
          惟於本院審理時證稱：「（那次是如何取得安非他命
          ？）那是朋友介紹的，叫我打那支電話」，「（你那
          時候是幾點喝酒？）下午二、三時，我拿到該支電話
          號碼後就打給對方，我說是朋友介紹的，對方是女生
          接的電話」，「（你如何稱呼該名女生？）阿嫂」，
          「（該名女生剛剛有無在庭？）我不確定，因為對方
          有戴安全帽」，「（你是否能夠確定跟你交易安非他
          命的人就是被告本人？）那時候跟我交易的女孩子是
          戴安全帽及口罩，所以我沒有看到她全部的臉。所以
          我不太確定該名女子是否就是在庭的被告」等語（見
          本院卷第六四頁、第六八頁），姑且不論證人丙○○
          於偵查中指出係「戊○○」與其進行安非他命之毒品
          買賣乙節是否屬實，觀諸證人嗣後於本院審理時已明
          確證述：「因為對方有戴安全帽及口罩，不太確定該
          名女子即為在庭之被告戊○○」等節以觀，已與其偵
          查中所證述之情形迥異，故證人丙○○於偵查中所證
          述之詞，已有可疑，質言之，依證人丙○○於本院審
          理時之證詞以觀，其已無法確認於九十六年五月十二
          日與其在南新國中交易毒品之出賣人是否為被告戊○○，甚為顯然，故證人丙○○偵查中以「單一指述」
          之證詞指稱販賣毒品之人為被告戊○○乙節，恐已有
          懷疑之餘地。是以，證人丙○○上開偵查中所為之證
          詞，亦無從遽為被告罪責之認定。縱使證人丙○○於
          偵查中所述之證詞屬實，充其量亦僅有其【單一證人
          之指證】，業如前述，此部分之行為，既欠缺具關連
          性之補強證據以資佐證證人所述屬實，故本院尚無從
          單憑證人丙○○唯一之指述，即據為被告有罪之確信
          。
      ３、就本案扣案物品而言：本案經扣得中型夾鍊袋五個、
          小型夾鏈袋一個，亦為檢察官作為起訴被告有販賣第
          一級毒品海洛因及第二級毒品安非他命之證據。惟查
          ：被告於警詢中供稱：「中型夾鏈袋五包、小型夾鏈
          袋一包是我用來裝小飾品用的…」等語（見警卷第三
          十頁），均無從證明係供販賣予證人丁○○或丙○○
          所用，況且，被告亦自承其有施用第一級毒品及第二
          級毒品之行為（見同卷第三一頁），因此，中型夾鍊
          袋五個、小型夾鍊袋一個，均有可能為被告遭警查獲
          時，扣得之施用包裝或工具，此與本案檢察官所認被
          告販賣第一級毒品及第二級毒品之犯行，並無客觀上
          之關聯性，自亦無從遽以推論被告有公訴人所指之犯
          行，故無法憑此，即遽以證明被告有於具體之時間、
          地點，販賣第一級毒品或第二級毒品之犯行，應可認
          定。
五、綜上各情相互勾稽，本件依公訴意旨所據積極證據：證人金
    志鋒、丙○○之證詞，中型夾鍊袋五個、小型夾鏈袋一個及
    檢察官所舉通聯譯文之內容，無從遽為被告販賣第一級毒品
    或第二級毒品之有罪判斷。此外，復無其他積極證據可資證
    明被告確有公訴人上開所指犯行，則依犯罪事實應以證據為
    其認定基礎，如積極證據不足以證明被告犯罪，而依調查所
    得資料，在一般生活經驗上尚非不得另為其他有利被告之推
    定，本於罪疑惟無之法則，即應依法為無罪判決之諭知，以
    昭審慎。
據上論斷，應依刑事訴訟法第三百零一條第一項，判決如主文。
本案經檢察官甲○○到庭執行職務。
中    華    民    國    98    年    4    月     23    日
                刑事第十三庭    審判長法  官  張銘晃
                                      法  官  徐文瑞
                                      法  官  黃翰義
以上正本證明與原本無異。
如不服本判決應於收受本判後10日內向本院提出上訴書狀，並應
敘述具體理由。其未敘述上訴理由者，應於上訴期間屆滿後20日
內向本院補提理由書狀（均須按他造當事人之人數附繕本）「切
勿逕送上級法院」。
                                      書記官  謝文心
中    華    民    國    98    年    4     月    24    日
附表
┌──┬────┬─────┬────┬────┬─────┐
│編號│販賣時間│販賣地點  │販賣對象│販賣數量│毒  品    │
├──┼────┼─────┼────┼────┼─────┤
│ １ │96年5月 │台南縣柳營│丁○○  │新臺幣（│海洛因    │
│    │9日下午 │鄉柳營橋下│        │下同）1 │          │
│    │        │紅綠燈    │        │千元    │          │
├──┼────┼─────┼────┼────┼─────┤
│ ２ │96年5月 │台南縣新營│丁○○  │2千元   │海洛因    │
│    │12日上午│市○○街巷│        │        │          │
│    │        │底        │        │        │          │
├──┼────┼─────┼────┼────┼─────┤
│ ３ │96年5月 │台南縣新營│丁○○  │5百元   │海洛因    │
│    │12日下午│市○○街「│        │        │          │
│    │        │銀龍電動玩│        │        │          │
│    │        │具店」外  │        │        │          │
│    │        │          │        │        │          │
├──┼────┼─────┼────┼────┼─────┤
│ ４ │96年6月 │戊○○接聽│丁○○  │5百元   │海洛因    │
│    │6日上午 │電丁○○電│        │        │          │
│    │        │話，約在台│        │        │          │
│    │        │南縣柳營鄉│        │        │          │
│    │        │柳營橋下加│        │        │          │
│    │        │油站對面，│        │        │          │
│    │        │由乙○○攜│        │        │          │
│    │        │帶毒品前往│        │        │          │
│    │        │交易      │        │        │          │
├──┼────┼─────┼────┼────┼─────┤
│ ５ │96年5月 │台南縣新營│丙○○  │3千元   │安非他命  │
│    │12日下午│市南新國中│        │        │          │
│    │        │附近      │        │        │          │
└──┴────┴─────┴────┴────┴─────┘


司法院資訊處製作；財團法人民間司法改革基金會備份。
